臺灣高等法院高雄分院刑事判決　　　　93年度上訴字第1336號
　　上　訴　人
　　即　被　告　甲○○
　　選任辯護人　劉新安律師
上列上訴人因違反毒品危害防制條例案件，不服臺灣屏東地方法
院93年度訴字第698 號中華民國93年11月3 日第一審判決（起訴
案號：臺灣屏東地方法院檢察署92年度偵字第5921號、93年度偵
字第2718號），提起上訴，本院判決如下：
    主  文
原判決撤銷。
甲○○共同販賣第二級毒品，處有期徒刑柒年貳月，褫奪公權肆
年，扣案之第二級毒品甲基安非他命含袋重肆玖玖點貳柒公克（
淨重肆捌捌點貳壹公克，驗餘淨重肆捌捌點壹伍公克，包裝重壹
壹點壹貳公克）沒收銷燬，門號零玖壹柒零參陸貳玖柒號行動電
話壹支，及販賣第二級毒品所得財物新台幣參拾萬元均沒收，門
號零玖壹柒零參陸貳玖柒號行動電話壹支如全部或一部不能沒收
時，追徵其價額，新台幣參拾萬元如全部或一部不能沒收時，以
其財產抵償之。
    事  實
一、緣李吉田（另由檢察官移送最高法院併案審理中）有意購買
　　第二級毒品安非他命牟利，遂於民國（下同）92年10、11月
    間某日，以電話央其友人鍾嘉鋒（有違反電信法、麻醉藥品
    管理條例、煙毒等前科，不構成累犯）代為向外打探，適甲
    ○○之友人鄭坤忠（綽號阿強，已成年，另案偵辦中）因缺
    錢花用，擬將所持有之甲基安非他命1 大包（淨重488.21公
    克，包裝重11.12 公克，嗣因鑑驗滅失0.06公克）出售營利
    ，而已於事先託請甲○○代為居間仲介，甲○○即向李吉田
    推銷稱：我老大因缺錢，剛好有貨要賣，價格可以便宜一點
    ，要不要買等語，李吉田聞言心動，而予應允，甲○○旋即
    於92年12月2 日前某日，在不詳地點，將上情告知鄭坤忠，
    並與之商議相關細節，嗣甲○○、鄭坤忠即共同基於販賣第
    二級毒品甲基安非他命之犯意聯絡，推由甲○○與李吉田多
    次聯繫後，約定以新台幣（下同）30萬元之價格，將上開安
    非他命出售予李吉田，惟因李吉田一時無法調集資金，雙方
    乃未決定交易地點。殆至92年12月1 日下午4 時40分許，李
    吉田始以門號0000000000號行動電話，撥打甲○○所有之門
    號0000000000號行動電話（未扣案），告知甲○○可於隔日
    下午3 時許會面交易。經甲○○再與鄭坤忠聯繫後，2 人謀
    議於高雄市三民區朝代汽車旅館內交易，並為恐形跡洩露，
    另商定不先告知李吉田，而由甲○○負責自台南引領李吉田
    南下至此交易；嗣於92年12月2 日下午2 時37分許、3 時10
    分許，李吉田先後撥打前述甲○○之電話，約定會合地點後
    ，即由李吉田駕駛QD-3390 號自用小客車，搭載甲○○攜帶
    30 萬 元，自台南地區出發，由甲○○引路，於同日晚間6
    時許，依約至前開旅館內，與稍候抵達之鄭坤忠交易毒品，
    並由甲○○居間轉交前述雙方之毒品、價款。嗣雙方交易完
    畢，李吉田仍駕駛上開車輛，搭載甲○○，沿國道一號中山
    高速公路由南往北方向行駛，欲返回台南地區，於同日晚間
    7 時22分46秒，途經該路段岡山收費站北上第5 車道，正繳
    費通行時，為已據監聽紀錄查知其等販賣毒品犯行，並跟監
    許久之高雄市政府警察局三民第二分局員警趨前予以攔檢，
    李吉田見狀，旋即加速衝撞（李吉田拒捕衝撞員警部分，因
    與甲○○無關，爰不併予細敘），將車輛逆向停於同路段南
    下車道旁後，逕行逃逸，甲○○因傖促間，未及反應，仍留
    於車內，而為警順利逮獲，並於車內駕駛坐下方，扣得前開
    甲基安非他命1 大包（淨重488.21公克，包裝重11.12 公克
    ，嗣因鑑驗滅失0.06公克）。
二、案經高雄市政府警察局三民第二分局、法務部調查局屏東縣
    調查站報請臺灣屏東地方法院檢察署檢察官偵查起訴。
     理  由
一、訊據上訴人即被告甲○○（下稱被告）固坦認曾於92年12月
    1 日、2 日，以其所使用之門號0000000000號行動電話，與
    李吉田多次聯絡會合後，於92年12月2 日下午，乘坐李吉田
    所駕駛之前開車輛，攜帶30萬元自台南地區出發，於同日晚
    間6 時許，抵達朝代汽車旅館內，由李吉田以30萬元向綽號
    「阿強」（即鄭坤忠，詳如後述）之成年男子，購入甲基安
    非他命1 大包，及於交易後，乘坐李吉田之車輛，沿中山高
    速公路由南往北行駛，途經岡山收費站，正繳費通行時，為
    警跟監查獲等情；惟矢口否認有參與販賣甲基非他命之犯行
    ，辯稱：上開甲基安非他命毒品之交易，均是由李吉田與阿
    強自行約定，被告並沒有參與決定，因他們約在高雄市區內
    交易，李吉田路不熟，拜託我幫忙帶路，我才會跟他一起去
    云云。
二、經查：
 （一）按被告以外之人於偵查中向檢察官所為之陳述，除顯有
       不可信之情況外，得為證據，刑事訴訟法第159 條之1
       第2 項有明文規定。經查，證人蔡宗霖、李吉田於偵查
       中均經具結，且其陳述並無顯不可信之情況，其等於偵
       查中所為下列陳述，自有證據能力，合先敘明。
 （二）被告及李吉田於92年12月1 日下午4 時40分許，同年月
       2 日下午2 時37分許、3 時10分許，先後以前述行動電
       話聯繫會面後，於同年月2 日下午3 時許，由李吉田駕
       駛前揭車輛，搭載被告攜帶30萬元，自台南地區出發，
       於同日晚間6 時許，抵達朝代旅館後，即以前述款項，
       向「阿強」購入安非他命1 大包，及雙方交易完畢後，
       由李吉田駕駛原車輛，搭載被告，沿國道一號中山高速
       公路由南往北方向行駛，欲返回台南地區，於同日晚間
       7 時22分46秒，途經該路段岡山收費站北上第五車道，
       正繳費通行時，遇警跟監攔檢，雖李吉田加速衝撞逃逸
       ，然被告仍為警順利逮獲，並扣得前開安非他命1 大包
       各等情，為雙方當事人於法院審理時所不爭執，並經證
       人蔡宗霖於偵訊時、李吉田於偵訊及原審審理時證述屬
       實，復有前述物品扣案可稽，及門號0000000000號行動
       電話通訊監察作業報告摘要表1 份、照片3 張在卷可參
       ；且扣案之白色晶體1 大包，經公訴人送請內政部警政
       署刑事警察局以呈色試驗法、氣相層析質譜儀分析法及
       核磁共振分析法鑑定結果，確係第二級毒品甲基安非他
       命（淨重488.21公克，包裝重11.12 公克，嗣因鑑驗滅
       失0.0 6 公克）無訛，亦有該局93年1 月7 日刑鑑字第
       0920240 454 號鑑驗通知書一紙附卷可稽，應認與事實
       相符。
（三）又被告如何向李吉田推銷購買安非他命，並與之相約在朝
      代汽車旅館內，與鄭坤忠交易毒品，被告又如何於交易時
      ，居間轉交雙方之毒品、價款等情，已據證人李吉田於偵
      訊及原審均經具結後到庭證述甚詳。證人李吉田於偵訊中
      先證稱：「（檢察官問：安非他命是去何處買的？）是甲
      ○○帶我去高雄一家汽車旅館買的，我拿30萬給甲○○，
      從頭到尾都是甲○○和他接洽‧‧‧」、「（檢察官提示
      92年度偵字第5921號卷附之鄭坤忠照片）黑白照片那張，
      我確定是阿峰帶我去向他買毒品的那個人，‧‧‧我拿錢
      給阿峰，阿峰拿錢給他‧‧˙」等語；於原審審理時結證
      稱：「（檢察官問：為何會跟被告接觸？）是他先告訴我
      ，他董仔或大仔需要用錢，手上有貨，要不要買。」、「
      （檢察官問：在警訊中是否有說他向你推銷，向他買比較
      便宜？）有。」、「（辯護人問：被告是在何時向你推銷
      毒品的？）時間我忘記了，是打電話聯絡說他大的有貨。
      」、「（辯護人問：是他主動打電話跟你說的嗎？）是我
      打電話給他，看他可不可以幫我介紹買毒，所以他才提到
      他董仔那裡有貨要賣出去。」、「（檢察官問：進行交易
      前的聯絡，何人負責聯絡？）我不曉得，我只單方面跟被
      告聯絡。」、「（檢察官問：交易前，你本身有無親自與
      賣方〈指鄭坤忠，下同〉聯絡過？）無。」、「（檢察官
      問：在汽車旅館交易前有無看過賣方？）無。」、「（檢
      察官問：交易時，你本身如何稱呼對方〈亦指鄭坤忠〉？
      ）我沒有跟對方講話。」、「（檢察官問：交易時，你30
      萬拿給誰？）我是交給被告。」、「（檢察官問：半公斤
      的安非他命誰拿給你的？）是被告先拿到，再拿給我的。
      」、「（辯護人問：當天為何會請被告帶你去高雄？）前
      2 天我有跟他聯絡過了，那時沒錢，因為錢湊齊了，才打
      電話給他。」、「（法官問：你剛才有說《約在高雄後，
      是你請被告載你過去》？）不是我請他的，我是問他何時
      要去。我跟老闆根本不認識，也沒說過話。」、「（法官
      問：買安非他命半公斤30萬是誰決定的？）是被告告訴我
      價格的。」、「（法官問：到旅館前知道實際的交易地點
      嗎？）不知道。」、「（法官問：到旅館前，知道還有實
      際的賣主嗎？）是，是被告告訴我的。」、「（法官問：
      錢由被告直接交給對方，拿到貨以後，被告再交給你？）
      對。」、「（法官問：現場賣方有多少人？）1 人而已。
      」「（法官問：交易的地點是誰指定的？）是被告通知我
      說是賣方定的‧‧‧」、「（法官問：賣方是否是這個人
      ？（提示警卷鄭坤忠照片）應該是。」等語，所供交易毒
      品情節前後一致，亦與被告前揭自白不諱之內容相符，並
      經當庭指認鄭坤忠即為該綽號「阿強」之人明確，復有上
      開毒品扣案可稽，且依證人李吉田證述之內容，除指證被
      告參與毒品交易之情事外，就其個人如何販入毒品一節亦
      供承不諱，依常情，李吉田即無僅為構陷被告，而捏詞自
      白犯罪之理，是證人李吉田上開所述，應與事實相符，自
      可採為被告論罪科刑之依據。
（四）被告雖辯稱：上開毒品交易事項，均是由李吉田與阿強自
      行約定，我並沒有參與決定；只是幫忙帶路云云，惟李吉
      田自本件毒品交易伊始，直至結束，始終未與鄭坤忠有所
      接觸，而除交易價格，係由被告所告知外，甚連交易地點
      亦係由被告於當日同行引領始至，均據證人李吉田於原審
      審理時證述綦詳，且被告於原審審理時亦不諱言已於事前
      知悉交易價格為30萬元等語；並李吉田自岡山收費站逃脫
      圍捕後，於92年12月3 日0 時21分53秒許、26分8 秒許，
      以門號0000000000號行動電話，分別撥打門號0000000000
      號、0000000000號行動電話，向友人求救時，亦一再陳稱
      ：只有單方面跟被告聯絡而已，並沒有跟鄭坤忠聯絡過，
      怎會被警方圍捕等語，復有門號0000000000號行動電話通
      訊監察譯文表1 份在卷可按，足見證人李吉田上開證述，
      確屬真實，自可採信，被告前開辯解，已非真實可採。況
      安非他命係第二級毒品，屬違禁物，政府查緝甚嚴、取得
      不易，黑市價格甚高，販賣者因犯行重大，為免遭警查緝
      ，必當謹慎規劃，形跡保密，衡情無使不相關之第三人任
      意代為向外兜售、知悉細節或見證交易經過之可能，一般
      人更不可能任意代他人出售毒品，設若被告事先未曾與鄭
      坤忠有所謀議，其何能以不相關之第三人身分，主動向李
      吉田推銷鄭坤忠之毒品，而絲毫不懼事後未能履行之後果
      ，又如何能輕易得以知悉交易價格、地點，甚而不先告知
      李吉田，而逕以隨車指引之方式，帶領李吉田前往交易，
      足見被告確曾與鄭坤忠就本件販賣毒品事宜、角色分工，
      有所謀議、規劃，其前詞所辯，亦與常理有違，係卸責之
      詞，不足採信。
（五）又被告之選任辯護人以被告為祕密證人之身分，供出毒品
      來源，因而破獲綽號「阿強」者販賣第二級毒品甲基安非
      他命，而認被告縱成立犯罪亦應依毒品危害防制條例第17
      條及證人保護法相關規定減輕其刑云云。但查被告縱有供
      出綽號「阿強」之人，但被告既與綽號「阿強」之人共犯
      本案，當無所謂供出毒品來源，因而破獲販賣毒品者之情
      形可言，自無適用上開毒品危害防制條例第17條減刑之規
      定；又依證人保護法第14條第1 項規定，得適用證人保護
      法相關規定減刑、免刑者，以經檢察官事先同意為限，被
      告亦無已經檢察官事先同意以保護證人身分供述之事證，
      亦無適用證人保護法相關規定減刑可言。均併此敘明。
（六）綜上所述，本案事證明確，被告有右揭共同販賣第二級毒
      品甲基安非他命犯行，堪以認定。
三、按安非他命係毒品危害防制條例第2 條第1 項所示之第二級
　　毒品；又以幫助他人犯罪之意思，其參與之犯罪行為，為犯
　  罪構成要件以外之行為者，始為從犯；如以幫助他人犯罪之
    意思而參與犯罪構成要件之行為者，應以共同正犯論。而販
    賣毒品罪，不以販入後復行賣出為必要，祇要以營利為目的
    ，而有販入或賣出二者其一之行為，即足構成。惟如係共同
    販賣，苟非事前謀議，而係於他人販入之後，始共同賣出者
    ，其是否既遂，應以賣出行為為準；如係事前即有謀議，而
    共同販入再賣出，縱賣出行為尚未完成，仍應負既遂刑責。
    另按販賣第二級毒品安非他命，除買方支付價金外，賣方移
    轉交付安非他命與買方，為其主要構成要件（最高法院93年
    台上字第2803號判決參考）。本件被告除向李吉田推銷甲基
    安非他命外，並於交易現場，負責交付甲基安非他命予李吉
    田，已如前述，是核其所為，係犯毒品危害防制條例第4條
    第2 項之販賣第二級毒品罪，且為正犯，公訴人漏未審酌上
    情，認被告係幫助犯，容有未洽，惟其起訴之基本犯罪事實
    同一，本院自應並予審理，並變更起訴法條（最高法院著有
    30年上字第1574號判例參照）。被告持有第二級毒品後進而
    販賣，持有之低度行為應為販賣之高度行為所吸收，不另論
    以持有第二級毒品之罪。被告與鄭坤忠間，有犯意聯絡，行
    為分擔，均為共同正犯。
四、原審論處被告罪刑，固非無見；惟按訊問被告應告以犯罪之
    嫌疑及其所犯所有之罪名，罪名經告知後，認為應變更者，
    應再告知，刑事訴訟法第95條第1 款有明文規定。此乃被告
    在刑事訴訟法上受告知之權利，旨在使被告充分行使防禦權
    ，屬於人民依憲法第16條所享有訴訟權保障之內容之一。故
    法院依刑事訴訟法300 條規定，於科刑或免刑判決之情形，
    就起訴之犯罪事實，變更檢察官所引應適用之法條，自應踐
    履告知變更罪名之義務，始能避免突擊性裁判，以維護程序
    之公正並保障被告之權益。否則，如於辯論終結後，始行變
    更起訴法條而為判決，甚或未經告知被告逕行變更起訴法條
    ，即行為不利於被告之判決，實已剝奪被告在刑事訴訟法上
    之防禦權，抑且違背憲法第8 條第1 項所揭櫫「非由法院依
    法定程序不得審問處罰」之規定，尤與憲法第16條規定之人
    民有訴訟受益權，在於確保人民得依法定程序提起訴訟及受
    公平審判之權益（司法院大法官會議釋字第466 號解釋意旨
    ）之憲法保障不相符合。（最高法院87年度台非字第407 號
    判決參考）。本件檢察官係起訴被告「幫助」販賣第二級毒
    品安非他命，原審變更起訴法條，論處被告「共同」販賣第
    二級毒品之罪名（詳原審判決第8 面倒數第2 行至第9 面第
    5 行），乃原審準備程序及審判程序僅告知被告所犯罪名「
    如起訴書所載」，有筆錄可憑（見原審卷第48頁、第65頁）
    。原審所踐行之訴訟程序即與上開規定不合而有瑕疵。被告
    上訴意旨否認犯罪雖不足取，但指摘原審訴訟程序有上開瑕
    疵，則為有理由，自應由本院將原判決撤銷改判。爰審酌被
    告明知毒品戕害國人身心健康，至深且鉅，竟為暴利即鋌而
    走險販賣牟利，其販賣第二級毒品之數量，本案毒品尚未流
    入市面，對於國民之健康尚未造成實害，及其犯罪後之態度
    等一切情狀，量處如主文第2 項所示之刑，且依其販賣毒品
    之犯罪性質，認有褫奪公權之必要，併予宣告如主文第2項
    所示之褫奪公權期間。扣案之安非他命含袋重499.27公克，
    係毒品危害防制條例所定之第二級毒品（包裝袋沾染毒品無
    法析離，應全部視同毒品），應依同條例第18條第1 項前段
    宣告沒收銷燬（因鑑驗耗損之安非他命0.06公克既已滅失，
    自勿庸宣告沒收銷燬）。門號0000000000號行動電話1 支，
    係供被告與李吉田聯絡交易地點、出發時間所用，業如前述
    ，雖被告否認係其所有之物，惟販賣毒品罪行重大，買賣雙
    方莫不竭力隱匿形跡，以防警方窺探查悉，衡無臨時、或隨
    意使用他人行動電話，徒增犯行外露風險之理，再參之本案
    情節，毒品交易一事已定，且迫在眉睫，然交易時日、地點
    卻尚未決定，買賣雙方自待更須密切聯繫約定，而李吉田係
    撥打上開行動電話與被告聯繫出發時間、地點等情，已如前
    述，足見被告已事先將其行動電話號碼告知李吉田，該電話
    如非被告所有，其何以能事先將號碼告知李吉田，又何以能
    日夜攜帶保持聯絡？復參酌被告到案後，於警偵訊中始終矢
    口否認於有以電話向李吉田推銷及商議毒品交易時間、地點
    之行為（嗣於原審審理時亦僅坦承李吉田曾以該電話邀約同
    行一情），如何會承認該行動電話係其所有之物，從而，該
    行動電話係被告所有，且係供其販毒所用，應無疑義，連同
    被告販賣第二級毒品共同所得之財物30萬元，均應依毒品危
    害防制條例第19條第1 項規定宣告沒收，該行動電話如全部
    或一部不能沒收時，追徵其價額，販毒所得30萬元如全部或
    一部不能沒收時，以被告之財產抵償之。
五、扣案之第一級毒品海洛因計含袋重1.43公克（參卷附法務部
    調查局93年3 月30日調科壹字第2400029280號鑑定通知書）
    、及捲煙1 支，均係供被告施用第一級毒品所用，與本件被
    告販賣第二級毒品犯行無關，業據被告陳明在卷，公訴人於
    原審準備程序中亦主張：被告單純持有毒品部分不在起訴範
    圍內等語，且被告亦因持以施用第一級毒品，經台灣屏東地
    方法院於92年12月3 日，以92年度毒聲字第1679號裁定送強
    制戒治後，因戒治處遇成效合格無再執行之必要，由臺灣屏
    東地方法院檢察署檢察官於93年7 月26日，以93年度戒毒偵
    字第86號為不起訴處分確定，有臺灣屏東地方法院檢察署刑
    案資料查註紀錄表、臺灣高等法院被告全國前案紀錄表附卷
    可佐，另本院復查無任何積極證據，可資證明此等物品係供
    被告販賣所用，上開物品，因與本案無關，自無從於本案予
    以宣告沒收銷燬或沒收，應由公訴人另行聲請宣告沒收。
六、至另扣案之第二級毒品安非他命2 小包（置物箱內起獲）、
　　電子磅秤1 台、門號00000000000號行動電話1 支，係被告
    所有，雖分據被告、證人李吉田陳述在卷可按，惟亦查無證
    據證明該等物品與本件被告販賣第二級毒品犯行有關，連同
    李吉田所有之門號0000000000號行動電話及摩托羅拉牌行動
    電話各1 支，均核與沒收之要件不符，爰不併予宣告沒收。
據上論斷，應依刑事訴訟法第369 條第1 項前段、第364 條、第
299 條第1 項前段、第300 條，毒品危害防制條例第4 條第2 項
、第18條第1 項前段、第19條第1 項，刑法第11條、第28條、第
37條第2 項，判決如主文。
本案經檢察官許月雲到庭執行職務。
中　　華　　民　　國　　94　　年　　1 　　月　　31　　日
            刑事第五庭    審判長法官  曾永宗
                                法官  陳明富
                                法官  邱永貴
以上正本證明與原本無異。
如不服本判決應於收受本判決後10日內向本院提出上訴書狀，其
未敘述上訴理由者，並得於提起上訴後10日內向本院補提理由書
狀（均須按他造當事人之人數附繕本）「切勿逕送上級法院」。
　　　　　　　　　　　　　　　書記官  唐奇燕
中　　華　　民　　國　　94　　年　　1 　　月　　31　　日
附錄論罪科刑法條：
毒品危害防制條例第4條第2項：
製造、運輸、販賣第二級毒品者，處無期徒刑或7 年以上有期徒
刑，得併科新臺幣7百萬元以下罰金。
